---
title: "Sprawozdanie 2"
author: "Dawid Skowroński"
date: "`r Sys.Date()`"
output:
  pdf_document:
    number_sections: true
    dev: cairo_pdf
  html_document:
    df_print: paged
header-includes:
- \usepackage[OT4]{polski}
- \usepackage[utf8]{inputenc}
- \usepackage{graphicx}
- \usepackage{float}
- \usepackage{amsmath}
- \usepackage{rotating}
- \usepackage{bbm}
- \usepackage{booktabs}
- \usepackage{longtable}
- \usepackage{array}
- \usepackage{float}
- \usepackage{graphicx}
- \renewcommand{\contentsname}{Spis treści}
- \renewcommand{\listfigurename}{Spis wykresów i rysunków}
- \renewcommand{\listtablename}{Spis tabel}
- \renewcommand{\figurename}{Wykres}
- \renewcommand{\tablename}{Tabela}
---

```{r setup, include=FALSE}

knitr::opts_chunk$set(
  fig.width = 6,
  fig.height = 4,
  out.extra='',
  echo = FALSE,
  warning = FALSE,
  message = FALSE,
  error = FALSE,
  cache=FALSE,
  dev.args = list(png = list(type = "cairo")))

knitr::opts_chunk$set(
  fig.pos = "H",
  out.extra = "",
  fig.align = "center",
  dev = "pdf",
  dev.args = list(encoding="CP1257.enc")
)

```

```{r biblioteki}
library(knitr)
library(ggplot2)
library(patchwork)
library(readxl)
library(kableExtra)
library(car)
library(GGally)
library(corrplot)
```

Wczytujemy dane z pliku "regresja wielokrotna 2026.xlsx".

```{r echo=TRUE}
dane <- as.data.frame(read_excel("regresja wielokrotna 2026.xlsx"))

n <- nrow(dane)
X <- dane[,-ncol(dane)]
Y <- dane[, ncol(dane)]
czy_obs_na <- sum(is.na(dane))
```

Dane zawierają `r n` obserwacji. W danych występuje `r czy_obs_na` obserwacji brakujących.

# Zadanie 1

Wykonujemy wykresy rozrzutu dla par $(Y, X_i)$ oraz $(X_i,X_j)$. W tym celu możemy skorzystać z funkcji `pairs()`.

```{r fig.width=9, fig.height=9}
pairs(dane)
```

a) Z wykresów rozrzutu możemy odczytać, że zmienna $X_6$ wykazuje wyraźny liniowy związek ze zmienną objaśnianą Y. Dla zmiennych $X_8$, $X_9$ i $X_{10}$ obserwujemy istotny (lecz mniej wyraźny) liniowy związek ze zmienną objaśnianą Y. Zatem, zmienne $X_6$, $X_8$, $X_9$ i $X_{10}$ mogą mieć liniowy wpływ na zmienną objaśnianą Y.

b) Dla par $(X_2, X_8)$, $(X_2, X_{10})$, $(X_6, X_9)$ oraz $(X_8, X_{10})$ obserwujemy silną liniową korelację zmiennych. Zatem, występuje problem współliniowości w danych.

c) Na podstawie wykresów, możemy stwierdzić występowanie obserwacji odstających m.in. dla par $(X_6, Y)$, $(X_9, Y)$, $(X_2, Y)$.

# Zadanie 2

Wyznaczamy macierz korelacji dla zmiennych $Y,X_1,..., X_{10}$.

```{r echo = TRUE}
# Macierz korelacji
mac_korelacji <- round(cor(dane),3)
```

```{r fig.width=6, fig.height=6}
corrplot(mac_korelacji, method = "color",
         addCoef.col = "black",
         type = "upper",
         tl.col = "black",
         number.cex = 0.8,
         bg = "white")
```

Obserwujemy wysoką wartość korelacji próbkowej dla par $(X_2,X_8)$, $(X_2, X_{10})$, $(X_8, X_{10})$ oraz $(X_6, Y)$. Wartości bliskie 0.6 otrzymano dla par $(X_2,Y)$, $(X_8,Y)$, $(X_{10},Y)$. Wartości bliskie -1 otrzymano dla par $(X_6, X_9)$ oraz $(X_9, Y)$.

Na tej podstawie możemy wyciągnąć podobne wnioski jak w przypadku zadania 1. Wartości współczynnika korelacji próbkowej potwierdzają analizę opartą na wykresach rozrzutu.


# Zadanie 3

Tworzymy model regresji liniowej dla zmiennej objaśnianej $Y$ i zmiennych objaśniających $X_1,..., X_{10}$.

```{r echo = TRUE}
model_pelny <- lm(Y~. , data = dane)
estymatory_beta <- coef(model_pelny)

opis_modelu <- summary(model_pelny)
wart_F <- opis_modelu$fstatistic
p_F <- pf(wart_F, opis_modelu$df[1], opis_modelu$df[2],
            lower.tail = FALSE)
p_wart <- p_F[1]

# R^2 i skorygowany R^2
R_kw <- summary(model_pelny)$r.squared
adj_R_kw <- summary(model_pelny)$adj.r.squared
```


a) W tabeli przedstawione zostały wartości estymatorów najmniejszych kwadratów $\widehat{\beta}$. Możemy zauważyć, wszystkie wartości są istotnie różne od zera.

```{r}
estymatory_df <- data.frame(
  Zmienna = names(estymatory_beta),
  Estymator = round(as.numeric(estymatory_beta), 5)
)

kable(estymatory_df, 
      col.names = c("Zmienna", "Wartość estymatora")
      )
```

b) Wykonujemy test o braku liniowego wpływu zmiennych objaśniających na zmienną objaśnianą. Testujemy hipotezę $H_0: \beta_1 =...=\beta_{10} = 0$ przeciwko hipotezie alternatywnej $H_1: \exists i \in {1,...,10}\quad \beta_i \neq 0$. Otrzymujemy $p$-wartość testu $F$ równą `r p_wart`. Jest to wartość mniejsza od każdego sensownego poziomu istotności $\alpha$ (w szczególności $\alpha = 0.05$), zatem powinniśmy odrzucić hipotezę $H_0$. Oznacza to że w modelu przynajmniej jedna ze zmiennych $X_1,...,X_{10}$ ma liniowy wpływ na $Y$.

c) Wartość współczynnika $R^2$ wynosi `r R_kw`, natomiast wartość skorygowanego współczynnika $R^2$ wynosi `r adj_R_kw`. W obu przypadkach otrzymujemy wartość bardzo bliską 1. Sugeruje to bardzo dobre wyjaśnienie zmienności danych i dopasowanie modelu do obserwacji.


# Zadanie 4

Zajmujemy się problemem współliniowości. W tym celu dla każdej ze zmiennych objaśniających wyznaczamy wskaźnik podbicia wariancji VIF i analizujemy ich wartości. Posłużymy się funkcją `vif()` z pakietu `car`.

```{r echo = TRUE}
vif(model_pelny)

X_prosty1 <- X[,-8]

model_prosty1 <- lm(Y~., data = cbind(Y=Y,X_prosty1))
```


Możemy zauważyć, że największa wartość VIF jest osiągana dla $X_8$ i przekracza wartość 10. Zatem, tworzymy nowy model bez zmiennej $X_8$.

```{r echo = TRUE}
vif(model_prosty1)

X_prosty2 <- X_prosty1[,-8]

model_prosty2 <- lm(Y~., data = cbind(Y=Y,X_prosty2))
```

Największa wartość VIF jest osiągana dla $X_9$ i przekracza wartość 10. Zatem, tworzymy kolejny,  nowy model bez zmiennej $X_9$.

```{r echo = TRUE}
vif(model_prosty2)
X_prosty3 <- X_prosty2[,-8]
```

Największa wartość VIF jest osiągana dla $X_{10}$ i przekracza wartość 10. Zatem, tworzymy kolejny,  nowy model bez zmiennej $X_{10}$.


```{r echo = TRUE}
model_prosty3 <- lm(Y~., data = cbind(Y=Y,X_prosty3))
vif(model_prosty3)
```

W modelu bez zmiennych $X_8, X_9, X_{10}$ nie obserwujemy już wartości VIF powyżej 10. Rozpatrujemy zatem w kolejnych zadaniach uproszczony model bez tych zmiennych.

# Zadanie 5

Sprawdzamy, czy w danych występują obserwacje wpływowe. 
W tym celu analizujemy wpływy kolejnych obserwacji $h_{11}, h_{nn}$ (główna przekątna macierzy $H$), studentyzowane rezydua $r_i$ oraz odległość Cook'a $D_i$.


Sprawdzamy na podstawie $h_{ii}$, czy występują obserwacje odstające względem $X$. Obserwacje i-tą uznajemy za odstającą ze wględu na $X$, gdy $h_{ii} >= \frac{2p}{n}$.

Rozpatrujemy studentyzowane rezydua.
Uznajemy i-tą obserwację za odstającą ze względu na $Y$, gdy $|r_i|>2$.

W przypadku odległości Cook'a, obserwację i-tą uznajemy za wpływową, gdy $D_i > \frac{4}{n-p}$.

```{r echo = TRUE}
# Liczba obserwacji
n <- nrow(dane)

# Ślad macierzy
p <- length(coef(model_prosty3))

# Elementy na diagonali macierzy H
lev <- hatvalues(model_prosty3)
# Odległość Cook'a
cook <- cooks.distance(model_prosty3)
# Studentyzowane rezydua
rstud <- rstudent(model_prosty3)

prog.lev <- 2*p/n
prog.cook <- 4/(n-p)
prog.rstud <- 2

indeks.lev <- which(lev>prog.lev)
indeks.cook <- which(cook>prog.cook)
indeks.rstud <- which(abs(rstud)>prog.rstud)


indeksy.do.usuniecia <- sort(unique(c(indeks.lev,
                                      indeks.cook,
                                      indeks.rstud)))

dane_nowe <- dane[-indeksy.do.usuniecia,]
```

Obserwacje, które należy usunąć mają indeksy:
`r indeksy.do.usuniecia`.

Na wykresie oznaczono indeksami obserwacje, które uznano za wpływowe (na podstawie odległości Cook'a). 

```{r}

plot(cook, pch=19, col = "deepskyblue")
abline(prog.cook,0, col= "red")
text(x=indeks.cook, y = cook[indeks.cook]+0.0004, labels = indeks.cook)
```

Na wykresie oznaczono indeksami obserwacje, które uznano za odstające (na podstawie wpływów $h_{ii}$). 

```{r}
plot(rstud, pch=19, col = "deepskyblue")
abline(prog.rstud,0, col= "red")
abline(-prog.rstud,0, col= "red")
text(x=indeks.rstud, y = rstud[indeks.rstud]+0.0004, labels = indeks.rstud)
```

Na wykresie oznaczono indeksami obserwacje, które uznano za odstające (na podstawie studentyzowanych rezyduów). 

```{r}
plot(lev, pch=19, col = "deepskyblue")
abline(prog.lev,0, col= "red")
text(x=indeks.lev, y = lev[indeks.lev]+0.0004, labels = indeks.lev)
```


# Zadanie 6

Na podstawie analizy z poprzednich zadań tworzymy nowy, uproszczony model.


```{r echo = TRUE}
X_nowe <- X_prosty3[-indeksy.do.usuniecia,]

Y_nowe <- Y[-indeksy.do.usuniecia]
Y_nowe <- as.matrix(Y_nowe)

model_nowy <- lm(Y_nowe~., data = cbind(Y_nowe = Y_nowe,X_nowe))

nowe_est_beta <- coefficients(model_nowy)


opis_modelu <- summary(model_pelny)
wart_F_nowy <- opis_modelu$fstatistic
p_F_nowy <- pf(wart_F_nowy,
          opis_modelu$df[1],
          opis_modelu$df[2],
          lower.tail = FALSE)
p_wart <- p_F_nowy[1]


R_kw_nowe <- summary(model_nowy)$r.squared
adj_R_kw_nowe <- summary(model_nowy)$adj.r.squared

```


a) W tabeli przedstawione są wartości estymatorów najmniejszych kwadratów dla nowego modelu.

```{r}
estymatory_df_nowe <- data.frame(
  Zmienna = names(nowe_est_beta),
  Estymator = round(as.numeric(nowe_est_beta), 5)
)

kable(estymatory_df_nowe, 
      col.names = c("Zmienna", "Wartość estymatora")
      )
```

b) Ponownie przeprowadzamy test $F$, p-wartość wynosi `r p_wart`. Jest to wartość mniejsza od każdego sensownego poziomu istotności $\alpha$ (w szczególności $\alpha = 0.05$), zatem powinniśmy odrzucić hipotezę $H_0$. Oznacza to że w modelu uproszczonym przynajmniej jedna ze zmiennych objaśniających ma liniowy wpływ na $Y$.


c) Wartość współczynnika $R^2$ wynosi `r R_kw_nowe`, natomiast wartość skorygowanego współczynnika $R^2$ wynosi `r adj_R_kw_nowe`. Ponownie, są to wartości bardzo bliskie 1. Otrzymaliśmy nieznacznie większe wartości względem modelu ze wszystkimi zmiennymi, oznacza to że uproszczony model jest nieznacznie lepiej dopasowany do danych.




