---
title: "Sprawozdanie 1"
author: "Dawid Skowroński"
date: "`r Sys.Date()`"
output:
  pdf_document:
    number_sections: true
    dev: cairo_pdf
  html_document:
    df_print: paged
header-includes:
- \usepackage[OT4]{polski}
- \usepackage[utf8]{inputenc}
- \usepackage{graphicx}
- \usepackage{float}
- \usepackage{amsmath}
- \usepackage{rotating}
- \usepackage{bbm}
- \usepackage{booktabs}
- \usepackage{longtable}
- \usepackage{array}
- \usepackage{float}
- \usepackage{graphicx}
- \renewcommand{\contentsname}{Spis treści}
- \renewcommand{\listfigurename}{Spis wykresów i rysunków}
- \renewcommand{\listtablename}{Spis tabel}
- \renewcommand{\figurename}{Wykres}
- \renewcommand{\tablename}{Tabela}
---
```{r setup, include=FALSE}

knitr::opts_chunk$set(
  fig.width = 6,
  fig.height = 4,
  out.extra='',
  echo = FALSE,
  warning = FALSE,
  message = FALSE,
  error = FALSE,
  cache=FALSE,
  dev.args = list(png = list(type = "cairo")))

knitr::opts_chunk$set(
  fig.pos = "H",
  out.extra = "",
  fig.align = "center",
  dev = "pdf",
  dev.args = list(encoding="CP1257.enc")
)

```

```{r biblioteki}
library(knitr)
library(ggplot2)
library(patchwork)
library(readxl)
library(kableExtra)
```

Wczytujemy dane $(x_1, y_1), ..., (x_n, y_n)$ z pliku "lab 1 i
2.xlsx".

```{r ,echo = TRUE}
# Wczytanie danych

dane <- as.data.frame(read_excel("lab-1-i-2.xlsx"))
```

# Zadanie 1

```{r}
# Wskaźniki numeryczne charakteryzujące próbę

wskazniki_numeryczne <- function(x) {
  c(
    Min = min(x),
    Max = max(x),
    "Q1" = quantile(x, 0.25, names = FALSE),
    Mediana = median(x),
    "Q3" = quantile(x, 0.75, names = FALSE),
    "Średnia" = mean(x),
    Wariancja = var(x),
    "Odch. std." = sd(x)
  )
}


wskazniki_tabela <- data.frame(
  "Wskaźnik" = names(wskazniki_numeryczne(dane$x)),
  x = wskazniki_numeryczne(dane$x),
  y = wskazniki_numeryczne(dane$y)
)

#wariancja <- sapply(dane[, c("x", "y")], var)
#odchylenie_std <- sapply(dane[, c("x", "y")], sd)

#kable(rbind(summary(dane), wariancja, odchylenie_std ) )

kable(wskazniki_tabela, row.names = FALSE, digits = 4)

```

Tabela przedstawia wskaźniki numeryczne dla każdej ze zmiennych $x$ oraz $y$. 

# Zadanie 2

Tworzymy wykres rozrzutu zmiennych $x$ oraz $y$. Wyznaczamy także próbkowy współczynnik korelacji tych zmiennych.

```{r}
plot(dane$x, dane$y)
# Wygląda, że układają się wokół funkcji liniowej.
```

```{r}
# próbkowy współczynnik korelacji tych zmiennych
prob_wsp_kor <- cor(dane$x, dane$y)
```

Wykres rozrzutu zmiennych $y$ i $x$ pokazuje wyraźną zależność liniową między zmiennymi. Punkty układają się wzdłuż funkcji prostej, co sugeruje że liniowy model regresji będzie dobrze dopasowany do danych. Potwierdza to także wartość próbkowego współczynnika korelacji (`r prob_wsp_kor`), która jest bardzo bliska 1, tzn. w danych występuje silna dodatnia zależność liniowa.

# Zadanie 3

Za pomocą metody najmniejszych kwadratów wyznaczamy wartości estymatorów $\widehat{\beta_0}$ i $\widehat{\beta_1}$ parametrów $\beta_0$ i $\beta_1$.

```{r echo=TRUE}
sr_x <- mean(dane$x)
sr_y <-  mean(dane$y)

est_beta_1 <-  sum((dane$x-sr_x)*(dane$y - sr_y))/ sum((dane$x - sr_x)^2)
est_beta_0 <- sr_y - est_beta_1*sr_x
```

Wartości estymatorów wynoszą odpowiednio:

* $\widehat{\beta_0}$ = `r est_beta_0`,
* $\widehat{\beta_1}$ = `r est_beta_1`.

# Zadanie 4

Wyznaczamy wartość estymatora $\widehat{\sigma^2} = \frac{\sum_{i=1}^n ({y_i - \widehat{y_i})^2}} {n-2}$ parametru $\sigma^2$.

W tym celu musimy najpierw wyznaczyć prognozową przez model wartość zmiennej objaśnianej $y$, tzn. $$\widehat{y_i} = \widehat{\beta_0} + \widehat{\beta_1} x_i.$$

```{r echo=TRUE}
y_est <- est_beta_0 + est_beta_1 * dane$x
```


```{r echo = TRUE}
est_sigma_kw <- sum((dane$y - y_est)^2)/(length(dane$x)-2)
```

Wartość estymatora $\widehat{\sigma^2}$ wynosi `r est_sigma_kw`.


# Zadanie 5

Weryfikujemy hipotezę $H_0: \beta_1 = 0$ przy hipotezie alternatywnej $H_1: \beta_1 \neq 0$ na poziomie istotności $\alpha = 0.05$.

```{r, echo = TRUE}
# Na poziomie istotności a = 0, 05 zweryfikuj hipotezę H0 : beta1= 0 przy
# hipotezie alternatywnej H1 : beta1 = 0.

SE_beta_1_kw <- est_sigma_kw/sum((dane$x - sr_x)^2)

statystyka_T <- est_beta_1/sqrt(SE_beta_1_kw)

p_value <- 2*(1 - pt( abs(statystyka_T), length(dane$x) - 2) )

# p_value jest mniejsze niż zadany poziom istotności, zatem odrzucamy H0
```

Wartość statystyki testowej $T$ wynosi `r statystyka_T`, natomiast $p$-wartość = `r p_value`. Wartość poziomu krytycznego jest niższy od zadanego poziomu istotności, zatem odrzucamy hipotezę zerową. Oznacza to że wartość estymatora $\widehat{\beta_1}$ jest istotnie różna od zera.

# Zadanie 6

Tworzymy realizację przedziału ufności dla $\beta_1$ na poziomie ufności 0.99. 

```{r, echo = TRUE}
T_upper <-  est_beta_1 +  qt(1- 0.01/2, length(dane$x) - 2 )*sqrt(SE_beta_1_kw)
T_lower <- est_beta_1 - qt(1- 0.01/2, length(dane$x) - 2 )*sqrt(SE_beta_1_kw)
```

Dolna granica realizacji przedziału wynosi `r T_lower`, natomiast górna ma wartość `r T_upper`.


# Zadanie 7

Dla $x_0$ = 1 wyznaczamy za pomocą modelu wartość prognozowaną $\widehat{Y}(x_0)$. Wyznaczamy także realizację przedziału ufności na poziomie ufności 0.99 dla $Y(x_0)$.

```{r, echo = TRUE}
x0 <- 1
est_Y_x0 <- est_beta_0 + est_beta_1*x0
```

Otrzymujemy wartość prognozowaną $\widehat{Y}(1)$ =  `r est_Y_x0`.

```{r, echo = TRUE}
# Realizacja przedziału ufności

SE_kw_estY_Y <- est_sigma_kw*(1 + 1/nrow(dane) + (x0 - sr_x)^2/sum((dane$x - sr_x)^2) )

T_Y_upper <- est_Y_x0 +  qt(1- 0.01/2, length(dane$x) - 2 )*sqrt(SE_kw_estY_Y)
T_Y_lower <- est_Y_x0 -  qt(1- 0.01/2, length(dane$x) - 2 )*sqrt(SE_kw_estY_Y)

```

Dolna granica realizacji przedziału dla $Y(x_0)$ wynosi `r T_Y_upper`, natomiast górna ma wartość `r T_Y_lower`.


# Zadanie 8

Tworzymy histogram i wykres kwantylowy dla rezyduów. Rysujemy także wykresy rozrzutu dla par $(\widehat{y_1}, e_1), ..., (\widehat{y_n}, e_n)$ oraz $(x_1, e_1), ..., (x_n, e_n)$, gdzie $e_i:=y_i - \widehat{y_i}$.

```{r, echo=TRUE}
# Wyznaczamy reszty modelu
rezydua <- dane$y - y_est
```


```{r }
hist(rezydua)

shp_test <- shapiro.test(rezydua)
```




```{r}
qqnorm(rezydua)
```

```{r}
#qqline(rezydua)
```


```{r}
plot(y_est, rezydua)
```


```{r}
plot(dane$y, rezydua)

# Wykresy wychodzą niemal identyczne - o to chodziło, predykcja jest dobra
```

```{r}
nowe_dane <- dane
nowe_dane$y[nrow(dane)] <- dane$y[nrow(dane)]*10


nowe_sr_x <- mean(nowe_dane$x)
nowe_sr_y <-  mean(nowe_dane$y)

nowe_est_beta_1 <-  sum((nowe_dane$x-nowe_sr_x)*(nowe_dane$y - nowe_sr_y))/ sum((nowe_dane$x - nowe_sr_x)^2)
nowe_est_beta_0 <- nowe_sr_y - nowe_est_beta_1*nowe_sr_x


```


```{r}
set.seed(282241)

n=200
b0 = 1
b1 = 2
x <- runif(n,-2,2)
epsilon <- rnorm(n, mean = 0, sd = 0.1)

# Wygeneruj obserwacje
y_gen <- b0 + b1*x + epsilon

```

```{r}
plot(x, y_gen)
```
```{r}

gen_sr_x <- mean(x)
gen_sr_y <- mean(y_gen)

gen_est_beta_1 <-  sum((x-gen_sr_x)*(y_gen - gen_sr_y))/ sum((x - gen_sr_x)^2)
gen_est_beta_0 <- gen_sr_y - gen_est_beta_1*gen_sr_x

```


```{r}
# Bety z reguły są lepsze dla mniejszego sigma
```

```{r}

set.seed(282241)

generuj_obserwacje <- function(sigma){

n=200

b0 = 1
b1 = 2
x <- runif(n,-2,2)
epsilon <- rnorm(n, mean = 0, sd = sigma)

# Wygeneruj obserwacje
y_gen <- b0 + b1*x + epsilon

gen_sr_x <- mean(x)
gen_sr_y <- mean(y_gen)

gen_est_beta_1 <-  sum((x-gen_sr_x)*(y_gen - gen_sr_y))/ sum((x - gen_sr_x)^2)
gen_est_beta_0 <- gen_sr_y - gen_est_beta_1*gen_sr_x

return(c(gen_est_beta_0, gen_est_beta_1))
}

```


```{r}
generuj_obserwacje(0.1)
generuj_obserwacje(0.5)
generuj_obserwacje(1)
# Zmienia się wraz ze wzrostem wariancji

# Jak zmieniają się precyzja
# estymatorów i współczynnik R2, gdy rośnie σ2?

# 
```

