---
title: "Sprawozdanie 3"
author: "Dawid Skowroński"
date: "`r Sys.Date()`"
output:
  pdf_document:
    number_sections: true
    dev: cairo_pdf
  html_document:
    df_print: paged
header-includes:
- \usepackage[OT4]{polski}
- \usepackage[utf8]{inputenc}
- \usepackage{graphicx}
- \usepackage{float}
- \usepackage{amsmath}
- \usepackage{rotating}
- \usepackage{bbm}
- \usepackage{booktabs}
- \usepackage{longtable}
- \usepackage{array}
- \usepackage{float}
- \usepackage{graphicx}
- \renewcommand{\contentsname}{Spis treści}
- \renewcommand{\listfigurename}{Spis wykresów i rysunków}
- \renewcommand{\listtablename}{Spis tabel}
- \renewcommand{\figurename}{Wykres}
- \renewcommand{\tablename}{Tabela}
---

```{r setup, include=FALSE}

knitr::opts_chunk$set(
  fig.width = 5,
  fig.height = 5,
  out.extra='',
  echo = FALSE,
  warning = FALSE,
  message = FALSE,
  error = FALSE,
  cache=FALSE,
  dev.args = list(png = list(type = "cairo")))

knitr::opts_chunk$set(
  fig.pos = "H",
  out.extra = "",
  fig.align = "center",
  dev = "pdf",
  dev.args = list(encoding="CP1257.enc")
)

```

```{r biblioteki}
library(knitr)
library(ggplot2)
library(patchwork)
library(readxl)
library(kableExtra)
library(car)
library(GGally)
library(corrplot)
```

Korzystamy z danych otrzymanych po analizie zbioru „regresja wielokrotna.xlsx” ze sprawozdania 2.

```{r}

dane <- as.data.frame(read_excel("regresja wielokrotna 2026.xlsx"))

n <- nrow(dane)
X <- dane[,-ncol(dane)]
Y <- dane[, ncol(dane)]

model_pelny <- lm(Y~. , data = dane)
X_prosty1 <- X[,-8]
X_prosty2 <- X_prosty1[,-8]
X_prosty3 <- X_prosty2[,-8]
model_prosty3 <- lm(Y~., data = cbind(Y=Y,X_prosty3))

# Liczba obserwacji
n <- nrow(dane)

# Ślad macierzy
p <- length(coef(model_prosty3))

# Elementy na diagonali macierzy H
lev <- hatvalues(model_prosty3)
# Odległość Cook'a
cook <- cooks.distance(model_prosty3)
# Studentyzowane rezydua
rstud <- rstudent(model_prosty3)

prog.lev <- 2*p/n
prog.cook <- 4/(n-p)
prog.rstud <- 2

indeks.lev <- which(lev>prog.lev)
indeks.cook <- which(cook>prog.cook)
indeks.rstud <- which(abs(rstud)>prog.rstud)

indeksy.do.usuniecia <- sort(unique(c(indeks.lev,
                                      indeks.cook,
                                      indeks.rstud)))
dane_nowe <- dane[-indeksy.do.usuniecia,]

X_nowe <- X_prosty3[-indeksy.do.usuniecia,]

Y_nowe <- Y[-indeksy.do.usuniecia]
Y_nowe <- as.matrix(Y_nowe)

# Nowe dane do sprawozdania 3
dane.nowe <- as.data.frame(cbind(X_nowe, Y=Y_nowe))
```

Dane zawierają `r nrow(dane.nowe)` wierszy oraz `r ncol(dane.nowe)` kolumn. Zawierają one zmienne objaśniające $X_1,X_2,...,X_7$ oraz zmienną objaśnianą $Y$.

```{r}

```


## Zadanie 1


Wykorzystujemy regresję krokową z kryterium AIC, aby wybrać najlepszy model regresji M (według kryterium AIC).

```{r , echo=TRUE}
model.min <- lm(Y~1, data = dane.nowe)
model.max <- lm(Y~., data = dane.nowe)

model.aic <- step(object = model.max,
                  scope = list(lower = model.min, upper=model.max),
                  direction = "backward",k=2)

model.aic
```

Możemy zauważyć, że po wyeliminowaniu zmiennej $X_5$, wartość kryterium AIC zmalała. Zatem, najlepszym modelem, względem kryterium AIC, jest model ze zmiennymi objaśniającymi $X_1,X_2,X_3,X_4,X_6,X_7$. Nie jesteśmy w stanie dalej minimalizować tego kryterium, poprzez usuwanie poszczególnych zmiennych $X_i$.


Zatem, usuwamy kolumnę 5 z analizowanego zbioru.

```{r, echo=TRUE}
dane_aic <- dane.nowe[,-5]
```



### podpunkt a

Wyznaczamy estymatory najmniejszych kwadratów $\widehat{\beta}$ modelu M.

```{r}
estymatory_beta <- coefficients(model.aic)

estymatory_df <- data.frame(
  Zmienna = names(estymatory_beta),
  Estymator = round(as.numeric(estymatory_beta), 5)
)

kable(estymatory_df, 
      col.names = c("Zmienna", "Wartość estymatora")
      )
```

Możemy zauważyć, że wszystkie zmienne są istotnie różne od zera.

### podpunkt b

Testujemy, czy którakolwiek ze zmiennych objaśniających w modelu **M** ma liniowy wpływ na zmienną objaśnianą. W tym celu przeprowadzamy test $F$.

```{r, echo=TRUE}
opis_modelu <- summary(model.aic)
wart_F_nowy <- opis_modelu$fstatistic
p_F_nowy <- pf(wart_F_nowy,
               opis_modelu$df[1],
               opis_modelu$df[2],
               lower.tail = FALSE)
p_wart <- p_F_nowy[1]
```

Wartość $p$-value wynosi `r p_wart`, jest ona niższa od jakiegokolwiek sensownego poziomu istotności dla testu. Zatem, odrzucamy hipotezę $H_0$. Przyjmujemy hipotezę $H_1: \exists i \in {1,2,3,4,6,7}\quad \beta_i \neq 0$. Oznacza to, że co najmniej jedna ze zmiennych objaśniających ma liniowy wpływ na Y.

### podpunkt c

Dla każdej zmiennej objaśniającej z modelu **M** testujemy, czy ma
ona liniowy wpływ na zmienną objaśnianą przy uwzględnieniu pozostałych zmiennych objaśniających w modelu.

```{r, echo=TRUE}

summary(model.aic)$coefficients[,4]

```

Korzystając z testu t-Studenta na poziomie istotności $\alpha$ = 0.05, wszystkie hipotezy zerowe, tzn. $H_0: \beta_i = 0 \; \forall i \in \{1,2,3,4,6,7\}$, zostają odrzucone (nie uwzględniamy zmiennej `Intercept`).

Zatem każda ze zmiennych objaśniających ma liniowy wpływ na zmienną objaśnianą.


### podpunkt d

Wyznaczamy realizacje przedziałów ufności na poziomie 0,95 dla współczynników regresji odpowiadających zmiennym z modelu **M**. Do wyznaczenia realizacji wykorzystujemy funkcję `confint()`.

```{r}
kable(confint(model.aic, level = 1-0.05),
      caption = "Realizacje 95% przedziałów ufności dla
      współczynników regresji odpowiadających
      zmiennym z modelu M",
      digits = 3)
```

Możemy zauważyć, że żadna z realizacji dla nietrywialnych zmiennych objaśniających, nie zawiera zera. Potwierdza to słuszność wniosków z podpunktu 1c. W przypadku zmiennych $X_1,X_2,X_3,X_4,X_6,X_7$ obserwujemy dość wąskie realizacje przedziałów.


### podpunkt e

Wyznaczamy skorygowany współczynnik determinacji $R^2_{adj}$ modelu **M**.

```{r, echo=TRUE}
adj_R_kw <- summary(model.aic)$adj.r.squared
```

Skorygowany współczynnik determinacji wynosi `r adj_R_kw`, jest to wartość bardzo bliska 1. Sugeruje to bardzo dobre wyjaśnienie zmienności danych i dopasowanie modelu do obserwacji.


## Zdanie 2

Analizujemy zachowanie reszt w modelu **M** w celu weryfikacji poprawności założeń modelu regresji liniowej.


### Podpunkt a

Wyznaczamy rezydua modelu M.

```{r, echo=TRUE}
rezydua <- residuals(model.aic)
```

```{r}
qqnorm(rezydua)
qqline(rezydua, col = "red", lw = 2)
```

Możemy zauważyć, że kwantyle znacznie odstają na krańcach wykresu. Nie są one ułożone wzdłuż linii prostej. Zatem odrzucamy założenie o normalności reszt w modelu.

Testowanie hipotez w tym wypadku i wyznaczanie realizacji przedziałów ufności nie jest do końca poprawne, ponieważ reszty nie są z rozkładu normalnego.

### Podpunkt b

Wykonujemy wykresy reszt względem każdej ze zmiennych objaśniających w modelu **M**.

```{r, fig.width=6.5}

zmienne <- c("X1", "X2", "X3", "X4", "X6", "X7")
par(mfrow = c(2,3))
for (zmienna in zmienne) {
  plot(dane_aic[[zmienna]], rezydua,
       main = paste("Reszty vs", zmienna),
       xlab = zmienna)
  abline(h=0, col = "red")
}
par(mfrow = c(1,1))
```

Żaden z wykresów nie wskazuje na osobliwe zachowanie zmiennych. Reszty są losowo rozproszone wokół osi y.


### Podpunkt c

Wykonujemy wykresy reszt względem wartości przewidywanych przez model **M**.

```{r echo=TRUE}
y_predykcje <- model.aic$fitted.values 
```


```{r fig.height=4}
plot(y_predykcje, rezydua)
  abline(h=0, col = "red")
```

Chmura punktów jest losowo rozproszona, nie występują żadne wzorce czy trendy w danych.  Dane są rozmieszczone wokół osi $y=0$, co oznacza, że model wychwycił wszystkie zależności liniowe w danych.







