---
title: "Zadanie laboratoryjne 8"
author: "Dawid Skowroński"
date: "`r Sys.Date()`"
output:
  pdf_document:
    number_sections: true
    dev: cairo_pdf
  html_document:
    df_print: paged
header-includes:
- \usepackage[OT4]{polski}
- \usepackage[utf8]{inputenc}
- \usepackage{graphicx}
- \usepackage{float}
- \usepackage{amsmath}
- \usepackage{rotating}
- \usepackage{bbm}
- \usepackage{booktabs}
- \usepackage{longtable}
- \usepackage{array}
- \usepackage{float}
- \usepackage{graphicx}
- \renewcommand{\contentsname}{Spis treści}
- \renewcommand{\listfigurename}{Spis wykresów i rysunków}
- \renewcommand{\listtablename}{Spis tabel}
- \renewcommand{\figurename}{Wykres}
- \renewcommand{\tablename}{Tabela}
---

```{r setup, include=FALSE}

knitr::opts_chunk$set(
  fig.width = 6,
  fig.height = 4,
  out.extra='',
  echo = FALSE,
  warning = FALSE,
  message = FALSE,
  error = FALSE,
  cache=FALSE,
  dev.args = list(png = list(type = "cairo")))

knitr::opts_chunk$set(
  fig.pos = "H",
  out.extra = "",
  fig.align = "center",
  dev = "pdf",
  dev.args = list(encoding="CP1257.enc")
)

set.seed(282241)

```

```{r biblioteki}
library(knitr)
library(ggplot2)
library(patchwork)
library(readxl)
library(kableExtra)
library(car)
library(GGally)
library(corrplot)
library(MASS)
```

# Zadanie 1


```{r parametry}
# Parametry
n <- 10
x <- (1:10)/2
b1 <- 10
b2 <- 3
b3 <- 2
sig <- 1/2
```

Dla podanych parametrów generujemy `r n` obserwacji postaci

$$y_i = \frac{\beta_1 x_i}{\beta_2 + x_i} + \beta_3 + \varepsilon_i, \; \; i=1,...,n$$

```{r generowanie_y}
y_gen <- (b1*x)/(b2+x)+b3 + rnorm(10,mean = 0, sd = sig)

```

# Zadanie 2

Funkcja $g(\boldsymbol{x}, \boldsymbol{\beta})$ ma postać

$$g(x_i,\beta_1,\beta_2,\beta_3) = \frac{\beta_1 x_i}{\beta_2 + x_i} + \beta_3, \; \; i=1,...,n$$ 

Gradient $\nabla g(\boldsymbol{x}, \boldsymbol{\beta})$ ma postać

$$\nabla g(\boldsymbol{x}, \boldsymbol{\beta}) = \frac{\partial g(\boldsymbol{x}, \boldsymbol{\beta}) }{\partial \boldsymbol{\beta}} = \left[ \frac{x_i}{\beta_2 + x_i}, - \frac{\beta_1 x_i}{(\beta_2 + x_i)^2}, 1 \right]$$
```{r, echo=TRUE}

fun_g <- function(x,beta){
  return((beta[1] * x) / (beta[2] + x) + beta[3])
}

grad_g <- function(x, beta){
  return(c(x/(beta[2]+x), - (beta[1] *x)/(beta[2]+x)^2,1))
}

```


# Zadanie 3

Wyznaczamy estymatory $(\widehat{\beta_1}, \widehat{\beta_2}, \widehat{\beta_3}, \widehat{\sigma}^2)$ parametrów $({\beta_1}, {\beta_2}, {\beta_3}, {\sigma}^2)$.

Jako punkt startowy przyjmujemy $({\beta_1}^{(0)}, {\beta_2}^{(0)}, {\beta_3}^{(0)}) = (8,2,1)$

Kryterium stopu:
$$|| \widehat{\beta}^{(n)} - \widehat{\beta}^{(n-1)} || \le 0.0001 \; \; \text{lub} \; \; n=100.$$


```{r, echo=TRUE}

mac_G <- function(wek_x, beta){
  n <- length(wek_x)
  p <- length(beta)
  mac <- matrix(nrow = n, ncol = p)
  for (i in 1:n){
    mac[i, ] <- grad_g(wek_x[i], beta = beta)
  }
  return(mac)
}

G_N <- function(x,y, beta_0 = c(8,2,1), eps=0.0001 , M=100){
  
  p <- length(beta_0)
  
  stare_beta <- beta_0
  for (i in 1:M){
    
    y_prog <- fun_g(x, stare_beta)
    G <- mac_G(x, beta = stare_beta)
      
    krok <- ginv(t(G) %*% G) %*%
      t(G)%*%(y-y_prog)
    
    nowe_beta <- stare_beta + krok

    # Warunek stopu
    if (sqrt(sum((nowe_beta-stare_beta)^2))<eps){
      break
    }
    stare_beta <- nowe_beta
  }
  
  # Oszacowanie wariancji
  y_koniec <- fun_g(x, nowe_beta)
  RSS <- sum((y - y_koniec)^2)
  sig_kw <- RSS / (n - p)
  
  # Oszacowanie macierzy kowariancji
  mac_cov <- sig_kw * ginv(t(G)%*%G)
  
  return(list(beta_est = nowe_beta, sigma2_est = sig_kw, iteracje = i, macierz_cov = mac_cov))
}

G_N_rozw <- G_N(x,y_gen)
```


# Zadanie 4

Dla kroków s=0,1,2 oraz s=$ostatni$ wyznaczamy wartości estymatorów $\widehat{\beta}^{(s)}, (\widehat{\sigma}^2)^{(s)}$ oraz wartość funkcji logarytmu wiarygodności $l(s) = l(\widehat{\beta}^{(s)}, (\widehat{\sigma}^2)^{(s)})$. 


```{r, echo=TRUE}

G_N_tab <- function(x,y, beta_0 = c(8,2,1), eps=0.0001 , M=100){
  
  n <- length(x)
  p <- length(beta_0)
  
  historia <- data.frame( )
  
  stare_beta <- beta_0
  for (i in 1:M){
    
    y_prog <- fun_g(x, stare_beta)
    G <- mac_G(x, beta = stare_beta)
    
    
    krok <- ginv(t(G) %*% G) %*%
      t(G)%*%(y-y_prog)
    
    
    RSS <- sum((y - y_prog) ^ 2)
    L_log <- -n / 2 * log(2 * pi) - n / 2 * log(RSS /
            (n - p)) - (n - p) / 2
    
    historia <- rbind(
      historia,
      data.frame(
        krok = i,
        beta1 = stare_beta[1],
        beta2 = stare_beta[2],
        beta3 = stare_beta[3],
        sigma_kw = RSS / (n - p),
        L = L_log
      )
    )
    
    nowe_beta <- stare_beta + krok
    
    # Warunek stopu
    if (sqrt(sum((nowe_beta-stare_beta)^2))<eps){
      break
    }
    stare_beta <- nowe_beta
  }
  
  # Oszacowanie wariancji
  y_koniec <- fun_g(x, nowe_beta)
  RSS <- sum((y - y_koniec)^2)
  sig_kw <- RSS / (n - p)
  
  return(list(beta_est = nowe_beta, sigma2_est = sig_kw, iteracje = i, historia))
}

```


# Zadanie 5

Porównujemy estymator $\widehat{\beta}$ parametru $\beta$ z rzeczywistą wartością $\beta$.

# Zadanie 6

Na wykresie przedstawiamy wykresy rozrzutu punktów $(x_i,y_i)$ oraz $(x_i,\widehat{y_i})$, gdzie $\widehat{y_i} = g(x_i, \widehat{\beta})$.

```{r, echo=TRUE}
y_pred <- fun_g(x, G_N_rozw$beta_est)
```

```{r }
ggplot()+
  geom_point(aes(x=x,y=y_gen), col = "black")+
  geom_line(aes(x=x,y=y_gen), col = "gray")+
  geom_point(aes(x=x,y=y_pred), col = "red1") +
  geom_line(aes(x=x,y=y_pred), col = "tomato1") +
  theme_minimal()
```


# Zadanie 7

Wyznaczamy oszacowanie macierzy kowariancji estymatora $\widehat{\beta}$.

# Zadanie 8

Za pomocą algorytmu Gaussa-Newtona wyznaczamy estymatory $(\widehat{\beta_1}, \widehat{\beta_2}, \widehat{\beta_3}, \widehat{\sigma}^2)$ parametrów $({\beta_1}, {\beta_2}, {\beta_3}, {\sigma}^2)$  dla punktów:

a) $({\beta_1}^{(0)}, {\beta_2}^{(0)}, {\beta_3}^{(0)}) =  (9.7, 2.9, 2)$,

b) $({\beta_1}^{(0)}, {\beta_2}^{(0)}, {\beta_3}^{(0)}) =  (1,1,1)$.

Warunek stopu ustalamy taki sam jak w zadaniu 3.

# Zadanie 9

Porównujemy wyniki otrzymane w zadaniu 8. i 3.





