---
title: "Sprawozdanie - regresja logistyczna"
author: "Dawid Skowroński"
date: "`r Sys.Date()`"
output:
  pdf_document:
    number_sections: true
    dev: cairo_pdf
  html_document:
    df_print: paged
header-includes:
- \usepackage[OT4]{polski}
- \usepackage[utf8]{inputenc}
- \usepackage{graphicx}
- \usepackage{float}
- \usepackage{amsmath}
- \usepackage{rotating}
- \usepackage{bbm}
- \usepackage{booktabs}
- \usepackage{longtable}
- \usepackage{array}
- \usepackage{float}
- \usepackage{graphicx}
- \renewcommand{\contentsname}{Spis treści}
- \renewcommand{\listfigurename}{Spis wykresów i rysunków}
- \renewcommand{\listtablename}{Spis tabel}
- \renewcommand{\figurename}{Wykres}
- \renewcommand{\tablename}{Tabela}
---

```{r setup, include=FALSE}

knitr::opts_chunk$set(
  fig.width = 6,
  fig.height = 4,
  out.extra='',
  echo = FALSE,
  warning = FALSE,
  message = FALSE,
  error = FALSE,
  cache=FALSE,
  dev.args = list(png = list(type = "cairo")))

knitr::opts_chunk$set(
  fig.pos = "H",
  out.extra = "",
  fig.align = "center",
  dev = "pdf",
  dev.args = list(encoding="CP1257.enc")
)

set.seed(123)

```

```{r biblioteki}
library(knitr)
library(ggplot2)
library(patchwork)
library(readxl)
library(kableExtra)
library(car)
library(GGally)
library(corrplot)
library(MASS)
library(pROC)
```


# Generowanie zbioru danych do regresji logistycznej

Na podstawie odpowiednich wartości parametrów generujemy dane, rozmiar próby $n$=300, liczba zmiennych objaśniających $p$=20.Zmienna objaśniająca $X_1$ jest stale równa 1.

Przyjmujemy, że tylko zmienne $X_1,...,X_10$ maja niezerowe współczynniki $\beta_1, ..., \beta_10$. Pozostałe zmienne mają odpowiednie współczynniki regresji równe 0.

Zmienne objaśniane będziemy generować z rozkładu standardowego normalnego, natomiast zmienna objaśniana $Y$ jest zmienną binarną, która przyjmuje wartości 0 i 1 z prawdopodobieństwem odpowiednio $1-\pi(x_i)$ oraz $\pi(x_i)$.

```{r, echo=TRUE}
n <- 300
p <- 20

X <- matrix(rnorm(n*p,2,5),ncol = p, nrow = n)
X[,1] <- rep(1,n)

beta <- c(rnorm(10,0,1/4),numeric(10))

pi <- 1/(1 + exp(-X %*% beta))

colnames(X) <- sapply(1:p, function(i){paste0("X",i)})

dane <- data.frame(X)
dane$Y <- rbinom(n,1,pi)
```

Otrzymane dane łączymy w ramkę danych i zapisujemy do pliku CSV.

```{r, echo=TRUE}
colnames(X) <- sapply(1:p, function(i){paste0("X",i)})

dane <- data.frame(X)
dane$Y <- rbinom(n,1,pi)

# Zapisanie danych do pliku
write.csv(dane, "dane.csv", row.names = FALSE)

```

# Konstrukcja modelu regresji logistycznej

## Zadanie 1

Wczytujemy wcześniej wygenerowane dane i dokonujemy podziału na zbiór treningowy oraz testowy w proporcji 70:30. 

```{r, echo=TRUE}
dane <- read.csv(
  file = 'dane.csv',
  sep = ",",
  dec = ".",
  check.names = FALSE
)


ind.y0 <- which(dane$Y==0)
ind.y1 <- which(dane$Y==1)

# Dzielimy dane na zbiory zawierające y=1 i y=0
train.0 <- sample(ind.y0, size = floor(0.7*length(ind.y0)))
train.1 <- sample(ind.y1, size = floor(0.7*length(ind.y1)))

ind.train <- sort(c(train.0,train.1))
ind.test <- setdiff(seq_len(nrow(dane)), ind.train)

# Zbiór uczący
train <- dane[ind.train,]
# Zbiór testowy
test <- dane[ind.test,]
```

Wygenerowane dane zawierają `r nrow(train.1)` obserwacje, dla których zmienna objaśniana $Y$ przyjmuje wartość 1.

Wyznaczamy średnią w obu zbiorach, aby sprawdzić czy frakcja rekordów  ze zmienną y=1 jest zbliżona.

```{r, echo=TRUE}
mean(train$Y)
mean(test$Y)
```


Na podstawie zbioru treningowego tworzymy model regresji logistycznej.

```{r,echo=TRUE}

model.pelny <- glm(Y~., data = train[-1], family = binomial)

model.0 <- glm(Y~1, data = train[-1], family = binomial)
```

Za pomocą testu ilorazu wiarygodności weryfikujemy hipotezę zerową $H_0: \beta_2 = ... = \beta_p = 0$, która stwierdza, że żadna ze zmiennych objaśniających $X_2,...,X_p$ nie wpływa na zmienną objaśnianą $Y$.

```{r, echo=TRUE}
test.anova <- anova(model.0, model.pelny, test = 'LRT')
pval <- test.anova$`Pr(>Chi)`[2]
```

Otrzymujemy $p$-wartość równą `r pval`. Oznacza to, że na poziomie istotności $\alpha$=0.05 należy odrzucić hipotezę $H_0$, tzn. przynajmniej jedna ze zmiennych objaśnianych $X_2,...,X_p$ wpływa na zmienną objaśnianą $Y$.

Dla każdego z parametrów $\beta_i, i=2,...,p$ 

a) wyznaczamy estymatory parametrów $\beta_i$ oraz ich błędy standardowe,

```{r, echo=TRUE}
info <- round(summary(model.pelny)$coefficients, 6)
info
```


b) tworzymy realizacje przedziałów ufności na poziomie $1-\alpha$,

```{r, echo=TRUE}
przedzialy <- confint(model.pelny)
przedzialy
```

c) weryfikujemy hipotezę $H_0: \beta_i=0$ przeciwko $H_1: \beta_i \neq 0$ 

Jeśli wartość 0 nie znajduje się wewnątrz realizacji przedziału ufności, nie mamy podstaw do odrzucenia hipotezy $H_0$.

Zatem, istotne zmienne to: $X_2,X_3,X_5,X_6,X_8,X_{10},X_{17}$.



Porównujemy wektor parametrów $\beta$ z jego estymatorem $\widehat{\beta}$.

```{r}
cbind(beta, coef(model.pelny))
```


Możemy zauważyć, że dla niektórych zmiennych (np. dla $X_4$) estymator błędnie zidentyfikował znaki elementów wektora $\beta$. Większość wartości estymatora jest zbliżona do rzeczywistych niezerowych wartości wektora $\beta$. Natomiast, zerowe elementy wektora $\beta$ zostały błędnie zidentyfikowane.

## Zadanie 2

Wyznaczamy iloraz szans zmiennej $X_i = e^{\beta_i}$

```{r, echo=TRUE}
szansa <- exp(coef(model.pelny))
szansa
```

Dla zmiennej $X_2$ oznacza to, że jeśli zwiększymy wartość zmiennej $X_2$ o jeden, to szansa na to, że zmienna $Y$ przyjmie wartość równą 1 wzrasta o około 36%.

Dla zmiennej $X_3$ oznacza to, że jeśli zwiększymy wartość zmiennej $X_3$ o jeden, to szansa na to, że zmienna $Y$ przyjmie wartość równą 1 maleje o około 24%.


## Zadanie 3

Wyznaczamy oszacowane prawdopodobieństwa wartości $Y$ dla każdej z obserwacji zbioru testowego. Tworzymy także tabelę klasyfikacji oraz oraz miary zdolności predykcyjnej modelu.

```{r, echo=TRUE}

predict.test <- predict(model.pelny, newdata = test, type = 'response')

#Informacja o macierzy pomyłek
info.cm <- function(punkt){
  pred.class <- ifelse(predict.test>punkt,1,0)
  
  # Macierz pomyłek
  cm <- table(pred=pred.class, real = test$Y)
  
  sensit <- cm[2,2]/sum(cm[,2])
  specif <- cm[1,1]/sum(cm[,1])
  fpr <- cm[2,1]/sum(cm[,1])
  fnr <- cm[1,2]/sum(cm[,2])
  
  acc <-  sum(diag(cm))/sum(cm)
  
  return(list(cm=cm,sensit=sensit,specif=specif,fpr=fpr,fnr=fnr, acc=acc))
}

M.1 <- info.cm(0.5)
M.2 <- info.cm(0.7)

M.1$cm
M.2$cm

zestawienie <- rbind(c(0.5,0.7),cbind(M.1[-1],M.2[-1]))
zestawienie

```

Analizując zestawienie miar, możemy zauważyć że dokładność jest równa dla obu modeli. Czułość jest większa dla odcięcia $\pi_0$=0.5, natomiast dla odcięcia $\pi_0$=0.7 większa jest specyficzność. Zatem, stwierdzamy, że model z odcięciem $\pi_0$=0.5 jest lepszy, ponieważ ma większą wartość czułości oraz mniejszą wartość FNR.


## Zadanie 4

Wykorzystujemy zbiór testowy do narysowania krzywej ROC. Wyznaczyć
pole pod krzywą ROC (AUC).


```{r, echo=TRUE}
roc.obj <- roc(test$Y, predict.test)
auc <- auc(roc.obj)
```

Wartość AUC wynosi `r auc`, jest to wynik bliski 1.Oznacza to bardzo dobre dopasowanie modelu do danych testowych.

```{r}
plot(roc.obj, 
     main = "Krzywa ROC dla modelu na zbiorze testowym", 
     col = "blue", 
     lwd = 2, 
     print.auc = TRUE,
     grid = TRUE)
```



